【裁判字號】    92,上訴,3040
【裁判日期】    921001
【裁判案由】    殺人未遂
【裁判全文】
臺灣高等法院刑事判決                          九十二年度上訴字第三０四０號
    上  訴  人  丙○○
    即  被  告
    指定辯護人  本院公設辯護人甲○○
右上訴人因殺人未遂案件，不服臺灣板橋地方法院九十一年度訴緝字第一四四號，中
華民國九十二年七月十日第一審判決（起訴案號：臺灣板橋地方法院檢察署八十七年
度偵字第一四二七０號），提起上訴，本院判決如左：
    主  文
上訴駁回。
    事  實
一、丙○○前於民國（下同）八十四年間，因非法吸用化學合成麻醉藥品及無故攜帶
    刀械案件，經臺灣板橋地方法院分別判處有期徒刑五月、拘役三十日，如易科罰
    金均以三百元折算一日，嗣經臺灣高等法院駁回上訴確定，於八十五年四月十二
    日易科罰金執行完畢；復於八十六年間因傷害案件，經臺灣板橋地方法院判處有
    期徒刑三月，如易科罰金以三百元折算一日，並經臺灣高等法院駁回上訴確定。
    猶不知悔改，於八十七年五月二十六日晚間，於路邊攤吃東西時，因乙○○與友
    人前去與其理論，竟心生不滿，於同年月二十七日零時四十三分許，在臺北縣永
    和市○○路一二號前（起訴書略載為得和路、中正路旁泡沬紅茶店對面），夥
    同真實年籍姓名均不詳之成年男子約十五名，分持機車大鎖、鐵棍等物前去找乙
    ○○尋釁，渠等當時顯可預見以機車大鎖重物襲擊人體頭部，有致人於死之可能
    ，仍不違背其本意，竟基於共同殺人之不確定故意之犯意聯絡，持機車大鎖毆打
    乙○○頭部，致乙○○受有頭部外傷合併嚴重腦挫傷、臉部撕裂傷、血尿等傷害
    。嗣幸經警緊急將乙○○送醫急救，始倖免於難而未生死亡之結果。
二、案經乙○○訴由臺北縣政府警察局（即改制前之臺北縣警察局）永和分局報請臺
    灣板橋地方法院檢察署檢察官偵查起訴。
    理  由
一、上訴人即被告丙○○在原審法院審理時固坦承於前揭時間在路邊攤之小吃店內與
    告訴人乙○○因細故發生爭執，繼之又在對街騎樓下發生爭執有發生拉扯等情，
    惟否認有何殺人未遂犯行，辯稱略以：「那天本來是一個人在路邊攤的小吃店內
    吃東西，晚上十二點多時告訴人來找我，講他乾妹妹的事情，我把事情的經過告
    訴他，跟他說很抱歉跟他妹妹發生爭執，他說他有帶人來，在騎樓下的紅磚道旁
    ，距小吃店有十步的距離，有八、九個人來，我叫他說請他朋友一起過來，請他
    們吃宵夜，結果告訴人就一拳打過來，他的朋友楊宗儒就拿大鎖從摩托車停放處
    衝過來打我，告訴人當時穿著智光商職的制服，楊宗儒打我時，我有擋開，旁邊
    剛好有人站起來，過了一分鐘，警察來了，他們就跑走了，警察有問我發生何事
    ，旁邊的人說有人被打，警察又問是誰打我，是否要提出告訴，我那時因為有喝
    酒，頭很暈，就說沒有什麼事情，沒有打算要提出告訴，警察就走了，我把錢付
    了，看到他們的摩托車還停在騎樓那兒，旁邊有人問我有沒有怎樣，老闆娘就叫
    我趕快走，以免等下被他們堵到，旁邊有五、六個年輕人也叫我趕快回家，因我
    摩托車就停在斜對面泡沬紅茶店的騎樓，他們看我走路不穩，就好心要送我過去
    牽摩托車，要過去牽車時，剛好看到告訴人及他朋友，告訴人問我是不是有帶人
    來，我跟他說他們與這事無關，只是好心要送我過來牽車，我就問告訴人事情就
    這樣算了好不好，反正我也被你們打了，他就跟送我過去牽車的人說不要管閒事
    ，否則他們就會有事，他就拿大鎖敲過來，結果在場的人就幫我擋開，把我推開
    ，我就跌倒坐在騎樓下，告訴人及幫我的那些人就發生衝突，我完全不認識那些
    幫我的人，也沒有跟那些人一起打告訴人。後來過一會兒，我看人都散了，當時
    騎樓很暗，我並沒有看到告訴人倒在地上，因為我頭很暈，就坐計程車走了」云
    云。
二、然查：
(一)、右揭事實，業據告訴人乙○○在原審法院審理時指稱：「因為聽乾妹妹梁家菁說
    他妹妹與被告在一起，梁家菁要把他妹妹帶回去，他妹妹不回去，被告就打梁家
    菁一巴掌，並說你妹妹不想回去，你要幹什麼，於隔天即二十六日晚上十點多放
    學後，差不多十一點左右，和陳茂堂、楊宗儒、梁家菁等人本來是約好要去唱歌
    ，後來看到被告在中正路路邊攤吃東西，就跟陳茂堂、楊宗儒過去找他，問說誰
    是丙○○，丙○○站出來說：我就是，問我有何事，就問被告為何要打乾妹妹梁
    家菁，當時我們看來很像在爭吵，可能是有人報警，警察一來，我們全部就先閃
    開，後來差不多十二點多時，和二個朋友要去得和路與中正路交岔口牽機車要走
    ，突然丙○○帶十幾個朋友圍過來，都是跟丙○○一般年紀的人，他們每個人都
    有拿大鎖、鐵棍之類之東西，丙○○先拿大鎖從左臉打下來，就倒下了，後來感
    覺到身上有很多硬物往身上砸下來，不久就昏迷，醒來時，已經在醫院。當初被
    毆打時傷勢都在腦部，很清楚第一下砸下來的就是丙○○，他是拿機車大鎖，是
    從左側頭部砸下來，有清楚看到他的臉，後來接著有很多人也砸下來，那天人圍
    過來時，陳茂堂、楊宗儒他們人都還在，但是被告只針對我毆打，他們看到人多
    就跑了，那天並沒有拿大鎖打被告，如拿大鎖打他，為何倒地的人是我，且當時
    是在摩托車停放處發生爭執，根本不知道他的摩托車停在那裡。而一開始去小吃
    店找他的時候，以為只有他一個人，後來一去跟他講話，旁邊就有很多人站起來
    問：小謙發生什麼事，他們應該都是一夥的，現在腦部還有後遺症，所以表達上
    比較不清楚」等語（原審卷第四七、一０七、一九一頁）。至於告訴人於八十七
    年十二月三日在原審法院初訊時雖就案發經過均陳稱不記得等語，惟因告訴人所
    受傷勢甚為嚴重，當時尚在復原期內，是自不能僅因其當時不復記憶，即認其嗣
    後在被告通緝到案後所為指述有所不實。
(二)、證人楊宗儒在警詢略稱：「於八十七年五月二十六日下午十時許，與乙○○在永
    和市○○路與中正路口之泡沬紅茶店聊天，而小謙等約十五名青少年在該店之對
    面，後來乙○○跟我說要去找小謙那夥人談事情，也跟著過去看，乙○○與小謙
    那夥人就吵起來，於同年月二十七日凌晨零時許，與乙○○離開，小謙那夥人還
    是在泡沬紅茶店對面，於同日零時四十三分許，與乙○○在永和市○○路一二
    號前，遇到小謙那夥人，他們手裡拿著機車大鎖，小謙抓著乙○○，之後同夥人
    也抓著乙○○不放，因看見小謙那夥人手裡拿著武器，心生畏懼，先跑離現場，
    只有乙○○被小謙那夥人用機車大鎖圍毆，於同日凌晨一時三十分許，才知道乙
    ○○被小謙那夥人毆打，有生命危險」等語（第一四二七０號偵卷第三頁），嗣
    在原審法院審理時並證稱：「當時和乙○○一起去牽機車，他們一群人圍過來，
    就是在我們牽機車的地方，他們圍過來後就直接打乙○○，趕快就跑開了，但能
    確定被告有在場，而且是與在路邊攤看到的是同一夥人」等語（原審卷第一二六
    至一二九頁）。
(三)、證人陳茂堂在原審證稱：「當天是告訴人邀我們去唱歌，他們所說的麵攤就是在
    ＫＴＶ的斜對面，告訴人過去找被告時，我有一起過去，在麵攤時，被告他們是
    一群人在一起，我們三個男的就被他們十人左右圍起來，被告與告訴人在吵架，
    因為我不是當事人，不清楚他們在吵什麼，被告那邊很多人在罵我們，整個場面
    很亂，後來警察就過來，因為我們穿著制服，所以才跑走，因為穿制服起口角，
    學校會記大過。我看到警察來就走了，至於被告那群人有無走掉，不清楚，後來
    要去牽車，聽到有人說你們想跑是不是，不清楚是否是被告說的，就看到其中有
    幾個是麵攤那些人，被告被另外一個人載，有的是騎摩托車過來，有的是走過來
    ，有看到他們拿安全帽及鐵棍，但我有注意看被告手上有無拿東西，接著就被他
    們追著跑，就沒有再回頭看。不清楚告訴人被毆打情形，因為跑掉了。他們是從
    我們正面及側面過來，我往前方過馬路走一段就開始跑，聽到有人被打而撞到鐵
    捲門的聲音，隔了十分鐘，我有遇到楊宗儒，他也不知道告訴人的情形」等語（
    原審卷第一八０至一八一頁）。則告訴人乙○○之指述與證人楊宗儒、陳茂堂之
    陳述互核相符，堪認被告在案發當日確有在場持機車大鎖毆打告訴人乙○○。
(四)、被告雖辯稱：「係與其在同在路邊攤內吃東西的那群人與告訴人發生衝突，才會
    出手毆打告訴人，完全不認識那群人」云云，惟衡情被告若與路邊攤內吃東西的
    那群人毫不相識，何以那整群人均與其同行，且其等若非係前去找告訴人尋釁，
    係事後另發生爭執，何以證人楊宗儒、陳茂堂見狀迅即逃離現場，再參以被告自
    稱其在騎樓下遭告訴人毆打後即倒坐在地，後來見人群散了即自行搭車離開，然
    路邊攤內吃東西的那群人既係有心幫助被告，則見被告遭告訴人毆傷後，何以會
    留下被告一人在現場，而未再加以協助，是其前開辯解，顯係事後卸責之詞，而
    不足採。
(五)、告訴人因被告持機車大鎖毆打之行為，致受有頭部外傷合併嚴重腦挫傷、臉部二
    處撕裂傷、血尿，於八十七年五月二十七日急診入院時呈半昏迷狀態，並發出病
    危通知單，有三軍總醫院附設民眾診療服務處診斷證明書、病危通知單及病歷影
    本在卷可查（第一四二七０號偵卷第九至十頁、第八頁、原審卷第五六至九三頁
    ），迄至九十二年一月二十日告訴人至該院復建科複診時，仍因腦傷併左側肢體
    輕癱、兩側腦基底核血流循環不良、協調不良，亦有診斷證明書附卷可稽（第一
    九四五號偵卷第三四之一頁）。按以機車大鎖猛擊人體之頭部，而頭部為人身要
    害，以重物襲擊足以致人於死，此為一般人所得以預見之事實，亦當為被告所明
    知。且按，共同實施犯罪行為之人，在合同意思範圍以內，各自分擔犯罪行為之
    一部，相互利用他人之行為，以達其犯罪之目的者，即應對於全部所發生之結果
    ，共同負責，最高法院二十八年上字第三一一號判例可資參照。查本件被告因
    與告訴人發生細故即夥同約十五名男子備妥機車大鎖、鐵棍等物前去找告訴人尋
    釁，觀諸告訴人送醫當時所受頭部傷勢極為嚴重，並經醫院發出病危通知單，顯
    見被告及上開與其同去之人下手之猛烈，按行為人對於構成犯罪之事實，明知
    並有意使其發生者，為直接故意（確定故意），行為人對於構成犯罪之事實，預
    見其發生而其發生並不違背其本意者，為間接故意（不確定故意），二者雖均為
    犯罪之責任條件，但其態樣並不相同，故刑法第十三條第一項、第二項分別予以
    規定，以示區別。區分方法為凡認識犯罪事實，並希望其發生者為直接故意；僅
    有認識，無此希望，但其發生亦不違背其本意者，為間接故意。被告雖辯稱不是
    殺人未遂，為傷害或重傷害（本院九十二年九月十五日筆錄），而人之頭部為重
    要部位，以重物毆打，將有致命可能，亦為被告所明知，是被告於行為當時有欲
    置告訴人於死之不確定故意甚明，雖其行為未造成告訴人死亡之結果，究不能謂
    其主觀上無不確定殺人之犯意，是被告辯稱為傷害或重傷害等詞並不可採。
(六)、辯護意旨雖略以：被告不諱言當天有在案發現場，但遭被害人乙○○毆打，並堅
    決指出並未持機車大鎖攻擊被害人頭部，被害人乃遭一旁不知名男子所打，與被
    告無關云云。依資料顯示，被害人只知涉案人中，有一人綽號小謙，經警方深入
    瞭解之後，才知此人就是被告丙○○，由是可見雙方均非十分之熟識，證人楊宗
    儒曾指認另有二男子參與毆擊被害人，但經進一步查證結果，該二人有不在場之
    事證，足證楊某之指說錯誤。另楊宗儒某雖在警訊中，陳稱有看到被告抓著乙○
    ○，乙○○被小謙那一夥人用機車大鎖圍毆云云；惟與證人陳茂堂所言：「我不
    清楚被害人被打之情形，他們是從正面及側面過來，我往前方過馬路走一段就開
    始跑，我有聽到有人被打而撞到鐵捲門之聲音，隔了十分鐘，我有遇到楊宗儒，
    他也不知道告訴人之情形」，似又證明楊某未見被害人遭打之過程（以上見偵查
    卷第三頁、原審卷第一八一頁）。由於證人楊宗儒、陳茂堂二人所證有所出入，
    因之完全採信楊宗儒之供述，不無偏頗之虞。依證人陳茂堂之前述庭訊中之陳述
    ，是其等與被害人等一齊過去找被告談，結果他們是一群人，所以三個人馬上被
    包圍起來。考本案並非被告這邊主動找上被害人等，並包圍起來一陣毆打，而是
    被害人等先找上來，職是雙方之毆打似非當然，且未有證據證明被告與其餘之人
    ，事先有殺人之謀議，另外在案子進行中，也未有人大喊給他死、給他死之叫聲
    ，從而從主觀上並無法看出下手之人，有置被害人死地之意思，當然被害人之頭
    部受有嚴重之傷勢，但那是被害人倒地之後，受到一陣亂打而造成，非下手之人
    均有取其性命所致。蓋若真要被害人命喪當場，則如此多人又有鐵器，則被害人
    之腦挫傷必十分之多，似此焉能還有命在，被害人受傷之後，後遺症非常之大乃
    不爭之事實，但由案發動機，與參與之人如此之多，且有鐵器來看，若如原判決
    所認定，具有一致之殺人犯意，且如證人楊宗儒等所述，該群人似與警察有認識
    ，那麼在無後顧之考慮下，自可從容取被害人之性命，但結果並非如此，本案似
    只屬傷害致重傷罪，原判決認是殺人犯行，恐有再斟酌之餘地。
(七)、然查，「告訴人、證人之陳述有部分前後不符，或相互間有所歧異時，究竟何者
    為可採，法院仍得本其自由心證予以斟酌，非謂一有不符或矛盾，即應認其全部
    均為不可採信；尤其關於行為動機、手段及結果等之細節方面，告訴人之指陳，
    難免故予誇大，證人之證言，有時亦有予渲染之可能；然其基本事實之陳述，若
    果與真實性無礙時，則仍非不得予以採信（七十四年度台上字第一五九九號判例
    ）。查本件證人楊宗儒在警詢、原審法院審理時所陳：「當時和乙○○一起去牽
    機車，他們一群人圍過來，就是在我們牽機車的地方，他們圍過來後就直接打乙
    ○○，趕快就跑開了，但能確定被告有在場，而且是與在路邊攤看到的是同一夥
    人」等語（原審卷第一二六至一二九頁）。與證人陳茂堂在原審法院審理證稱：
    「被告與告訴人在吵架，因為我不是當事人，不清楚他們在吵什麼」等情，並無
    不一致，且被告於本院審理時亦坦承有跟被害人拉扯也有打起來等語（本院九十
    二年九月十五日筆錄），而被告人於本院審理時，更清楚指認係被告為用大鎖打
    他的人（本院九十二年九月十五日筆錄），是被告顯然於是日與被害人有拉扯與
    打起來，甚為明確。另證人即處理警察李順從於偵查證稱楊家儒指認另二人經查
    證未涉案（偵查卷第四五頁），係因警察依據目擊者提供車號，查證車主詢問當
    日行程，認為非常清楚，而讓該二人回去，但此為楊家儒就約十五人涉案之指認
    過程，其縱有指認出入，仍與被告涉犯前開罪嫌無涉。至於被告不確定殺人犯意
    之認定方面，按機車大鎖為鐵器，持之毆打致命之頭部，為常人即當時年齡之被
    告所明知，而被害人所受之傷勢並非普通，而是外傷鼻扭曲合併鼻中隔彎曲，腦
    傷並左側肢體輕癱，兩側腦基底核血循環不良，此有三軍總醫院診斷證明書在卷
    可查（原審卷第一一二頁），是被害人所受之傷勢，顯非普通傷勢，被告如係基
    於普通傷害或重傷害之犯意，當不至於以機車鎖重擊被害人致命之頭部，而卷附
    最高法院殺人未遂確定判決，以機車大鎖毆打被害人頭部，有九十一年度台上字
    第五０五０號、八十八年度台上字第二八七０號、八十九年度台上字第六八五八
    號、九十年度台上字第二二九二號、九十年度台上字第二五五０號判決，以汽車
    柺杖鎖毆打被害人頭部有九十一年度台上字第二五九九號判決，以刀器刺或砍殺
    被害人頭部以殺人未遂罪判決確定者，有九十一年度台上字第四六七九號、九十
    二年度台上字第一八三四號、九十一年度台上字第六三０七號、九十一年度台上
    字第五二二０號、九十二年度台上字第一九０八號、九十二年度台上字第一五六
    一號、九十二年度台上字第一九七號、九十一年度台上字第三八一三號、九十一
    年度台上字第二五九六號，以木棍擊打被害人頭部以殺人未遂罪判決確定者，有
    九十一年度台上字第三七二四號、九十一年度台上字第五五００號、九十一年度
    台上字第七五三八號，以鐵鎚或鐵器擊打被害人頭部以殺人未遂罪判決確定者，
    有九十一年度台上字第三九六三號、九十一年度台上字第四六九七號、九十二年
    度台上字第一０八０號，以酒瓶、煙灰缸、石頭、高爾夫球桿、槍托、斧頭等硬
    物擊打被害人頭部以殺人未遂罪判決確定者，有九十二年度台上字第二九四０號
    、九十二年度台上字第二三八五號、九十二年度台上字第四０八號、九十一年度
    台上字第六七０六號、九十一年度台上字第五七八七號、九十一年度台上字第四
    三三一號、九十一年度台上字第三二三六號、九十一年度台上字第二八００號、
    九十一年度台上字第二三二八號等判決。足見，以堅硬物體擊打人體要害頭部，
    衡情應認具有殺人故意，本件被告與被害人有細故，且對被害人之頭部，以機車
    大鎖鐵器毆打，其應有預見被害人致死之可能，應堪認被告有殺人之不確定故意
    。
(八)、綜上所述，本件事證明確，被告所辯並不可採，其前開殺人未遂犯行堪以認定，
    應予依法論科。
三、論罪科刑部分：
(一)、核被告丙○○所為，係犯刑法第二百七十一條第二項、第一項之殺人未遂罪。查
    被告與案發時在場之真實年籍姓名不詳之成年男子約十五人間，有殺人不確定故
    意犯意聯絡與行為分擔，均為共同正犯。被告前於八十四年間，因非法吸用化學
    合成麻醉藥品，經臺灣板橋地方法院判處有期徒刑五月，如易科罰金以三百元折
    算一日，嗣經臺灣高等法院駁回上訴確定，於八十五年四月十二日易科罰金執行
    完畢，此有臺灣高等法院檢察署刑案紀錄簡覆表、臺灣高等法院被告全國前案紀
    錄表在卷可佐，其受有期徒刑之執行完畢後，五年以內再犯有期徒刑以上之本罪
    ，為累犯，原應依法加重其刑，惟被告所犯上開罪名之法定刑為死刑、無期徒刑
    或十年以上有期徒刑，依刑法第六十四條第一項及第六十五條第一項規定，就死
    刑及無期徒刑部分均不得加重，不另加重其刑，僅就有期徒刑部分加重之。被告
    已著手於殺人行為之實行而不遂，為未遂犯，依刑法第二十六條前段規定，按既
    遂犯之刑減輕之，法定刑為死刑部分，減為無期徒刑或十五年以下十二年以上有
    期徒刑，法定刑為無期徒刑部分減為七年以上有期徒刑，法定刑為有期徒刑部分
    則依刑法第六十六條前段比例減輕之。而就被告所犯前開法定刑為有期徒刑部分
    ，並依法先加後減之。
(二)、原審認被告罪證明確，並適用刑事訴訟法第二百九十九條第一項前段，刑法第二
    十八條、第二百七十一條第二項、第一項、第二十六條前段、第四十七條之規定
    ，審酌被告因不滿告訴人找去理論即糾眾行兇，對告訴人造成嚴重傷害，其所為
    嚴重危害社會治安，且尚未賠償告訴人，及其品行、智識程度、犯罪動機、目的
    等一切情狀，量處有期徒刑伍年貳月。至被告及在場人持之毆打告訴人所用機車
    大鎖、鐵棍等物，因未扣案，且無證據證明係屬被告或共犯所有之物，毋庸宣告
    沒收。經核原判決認事用法並無不合，量刑之諭知亦屬妥適，上訴人即被告上訴
    意旨仍執前詞否認犯罪，指摘原判決不當，為無理由，應予駁回。
據上論斷，應依刑事訴訟法第三百六十八條，判決如主文。
本案經檢察官鍾鳳玲到庭執行職務。
中      華      民      國    九十二    年      十      月      一      日
                              臺灣高等法院刑事第七庭
                                  審判長法  官 吳 啟 民
                                        法  官 林 瑞 斌
                                        法  官 施 俊 堯
右正本證明與原本無異。
如不服本判決，應於收受送達後十日內向本院提出上訴書狀，其未敘述上訴之理由者
並得於提起上訴後十日內向本院補提理由書（均須按他造當事人之人數附繕本）。
                                        書記官 陳 彥 蕖
中      華      民      國    九十二    年      十      月      一      日
附錄：本案論罪科刑法條全文
刑法第二百七十一條
殺人者，處死刑、無期徒刑或十年以上有期徒刑。
前項之未遂犯罰之。
預備犯第一項之罪者，處二年以下有期徒刑。


司法院資訊處製作；財團法人民間司法改革基金會備份。
